臺灣彰化地方法院交通事件裁定　　　　96年度交聲字第1094號
移送機關即
原處分機關　交通部公路總局臺中區監理所彰化監理站
異　議　人　黃錫煌
受　處分人　乙　○
上列受處分人因違反道路交通管理處罰條例案件，對於交通部公
路總局臺中區監理所彰化監理站中華民國96年10月11日所為之處
分（原處分案號：彰監四字第裁64-Z00000000號）聲明異議，本
院裁定如下：
    主    文
原處分撤銷。
    理    由
一、按交通主管機關就違反道路交通管理處罰條例行為人所為之
    處罰，本質上係屬行政上之罰鍰，而為公法上金錢之給付義
    務，倘受處分人死亡者，依行政執行法第15條之規定，仍得
    對遺產強制執行，原處分機關之裁決，既有對受處分人之繼
    承人即異議人所繼承之遺產執行之可能，堪認異議人為實質
    上之受處分人，自有提起異議之權利。此與刑事案件之被告
    死亡者，國家因無從再對該被告實施刑罰權，依法自應諭知
    不受理判決，其訴訟性質顯不相同。是依道路交通管理處罰
    條例第89條前段規定，法院受理有關交通事件，雖準用刑事
    訴訟法之規定，然行為人違反道路交通管理處罰條例之所處
    之行政上罰鍰，其性質上既與刑罰不同，法院自仍應就該交
    通聲明異議案件為實體上之裁定，始得作為日後是否行政執
    行之依據。
二、次按當事人能力，係指得作為程序法律關係主體的法律上資
    格而言，此種法律上之資格，原則上以具備「權利能力」為
    要件，而自然人之「權利能力」，始於出生，終於死亡，民
    法第6 條定有明文。是當事人若不具備當事人能力時，即不
    得作為行政程序之主體。行政程序法第21條明列具有行政程
    序之當事人能力者如下：「一自然人。二法人。三非法人之
    團體設有代表人或管理人者。四行政機關。五其他依法律規
    定得為權利義務之主體者」。從而，若自然人已死亡或法人
    破產程序終止並經法院准予備查時，即不具有行政程序上之
    當事人能力，行政機關自不得對此無權利能力人為任何行政
    行為。故於行政程序進行中，行政機關應依職權調查當事人
    是否具備法定之當事人能力，一旦發現當事人不具備當事人
    能力，即不得對之為行政行為。再按行政處分有其他重大明
    顯之瑕疵者，無效，此為行政程序法第111 條第7 款所明定
    。是若將已死亡之自然人作為行政處分之客體，並課以罰鍰
    處分者，該處分顯然欠缺處分之客體要件，在外觀上具有嚴
    重而顯著之瑕疵，係屬自始確定為無效之行政處分。準此，
    行政上之裁處罰鍰，應對生存之自然人為之，若對已死亡之
    自然人裁處罰鍰，該裁處自非適法且為無效。
三、原處分機關處分意旨略以：本件受處分人乙○所有之車牌號
    碼TG-648號自用一般大貨車，於民國96年9 月29日上午9 時
    35分許，在國道一號北上195 公里處，有「領有小型車駕駛
    執照駕駛聯結車、大客車、大貨車」之違規，爰依道路交通
    管理處罰條例第21條之1 第1 項第3 款之規定，裁處汽車所
    有人乙○新臺幣（下同）40,000元，並記該車違規紀錄1 次
    ，於法應無不合。
四、聲明異議意旨略以：受處分人未允許甲○○使用車牌號碼TG
   -648號自用一般大貨車，當初向借用該車之人為丙○○，而
   非違規遭查獲之駕駛人甲○○，受處分人已善盡查證駕駛人
   是否領有駕駛執照之義務，違規事實與實際情形不符，爰依
   法聲明異議等語。
五、經查：內政部警政署國道公路警察局第3 警察隊於96年9 月
    29 日 ，以受處分人有「允許無駕照之人駕車」之違規行為
    ，逕行舉發，依法掣開公警局交字第Z00000000 號舉發違反
    道路交通管理事件通知單，嗣原處分機關以受處分人有違反
    道路交通管理處罰條例第21條之1 第1 項第3 款之規定，裁
    處受處分人40,000元，有前開舉發違反道路交通管理事件通
    知單、違反道路交通管理事件裁決書各1 紙在卷可憑。又本
    件原處分機關之裁罰對象乙○，已於84年1 月21日死亡，有
    本院電話紀錄表、受處分人全戶戶籍資料查詢結果各1 紙在
    卷可稽。準此，受處分人乙○死亡後，即已喪失法律上之權
    利能力，而無當事人能力，任何行政機關皆無從對之為行政
    行為。是內政部警政署國道公路警察局第3 警察隊對已無當
    事人能力之受處分人乙○逕行掣開之前揭舉發違反道路交通
    管理事件通知單，依道路交通管理處罰條例第7 條之2 之規
    定，自始即無從送達於已死亡之乙○，且原處分機關以於96
    年10 月11 日所為之彰監四字第裁Z00000000 號違反道路交
    通管理事件裁決書，逕行裁罰受處分人乙○40,000元之行政
    罰鍰，並記該汽車違規紀錄1 次，非但程序不符規定，且該
    行政處分自始即確定無效，任何人皆得對之主張無效。原處
    分機關未予詳查，遽予裁罰，容有未洽。受處分人之聲明異
    議雖無理由，惟原處分既有上開違法之處，爰依法撤銷原處
    分。
六、據上論結，應依道路交通管理處罰條例第87條第2 項、道路
    交通案件處理辦法第20條前段，裁定如主文。
中　　華　　民　　國　　96　　年　　12　　月　　25　　日
                        交通法庭      法　官  林秉暉
以上正本證明與原本無異。
如不服本裁定，應於裁定送達後5 日內向本院提出抗告狀（須附
繕本）。
中　　華　　民　　國　　96　　年　　12　　月　　27　　日
　　　　  　　　      　　　　　　　　書記官  梁高賓
